臺灣高雄地方法院民事判決　　　　　　　95年度訴字第4270號
原　　　告　甲○○
　　　　　　乙○○
　　　　　　丙○○
上列三人之
共　　　同
訴訟代理人　謝嘉順律師
複　代理人　謝秋蘭律師
被　　　告　丁○○　　住高雄縣.
上列當事人間分割共有物事件，經本院於民國九十六年十二月十
一日言詞辯論終結，判決如下：
    主      文
兩造共有坐落於高雄縣仁武鄉○○段第二一二地號，地目旱，面
積七二平方公尺之土地依下列方法分割：如附圖所示A 部分土地
，面積三十六平方公尺，分歸原告甲○○、乙○○、丙○○依序
按三六分之一三、三六分之一0 、三六分之一三之應有部分比例
保持共有；如附圖所示B 部分土地，面積三十六平方公尺，分歸
被告單獨所有。
原告甲○○、乙○○、丙○○應共同補償新臺幣伍萬肆仟肆佰伍
拾元予被告。
訴訟費用由原告甲○○負擔七二分之一三、原告乙○○負擔七二
分之一0 、原告沈榮健負擔七二分之一三、餘由被告負擔。
    事實及理由
一、原告起訴主張：兩造共有坐落於高雄縣仁武鄉○○段第212
    地號，地目旱，使用分區為住宅用地，面積72平方公尺之土
    地（下稱系爭土地），兩造間就系爭土地並無不為分割之特
    約，亦無依使用目的不能分割之情事存在，然因兩造不能就
    系爭土地之分割方法達成協議，爰依民法第823 條規定請求
    准予分割系爭土地，並依原物分割之方式，將如附圖A 部分
    土地分歸原告三人按原持分比例保持共有等語。並聲明：(一)
    兩造共有系爭土地准予分割。(二)分割方法為附圖A 部分土地
    分歸原告甲○○、乙○○、丙○○依序按13/36 、10/36 、
    13/36之比例保持共有；附圖B部分土地分歸被告單獨所有。
二、被告則以：被告自民國49年買受系爭土地應有部分1/2 迄今
    ，即以附圖A 部分土地作為倉庫，用以堆置被告經營輪胎修
    理工作需用之物品、器具，且與被告所有坐落於同地段第35
    6 地號土地（即文興巷）及現供被告使用居住之同地段第35
    2 地號土地（即福昌輪胎行之營業址）相鄰，自應將附圖A
    部分土地分歸被告單獨所有。倘僅為解決原告甲○○所有，
    與系爭土地相鄰之同地段第358 地號土地之袋地通行問題，
    即遽將附圖A 部分土地分歸原告共有，則影響被告生計甚鉅
    ，有違公平等語置辯。並聲明：(一)兩造共有系爭土地准予分
    割。(二)附圖B 部分土地分歸原告三人按應有部分比例保持共
    有，附圖A 部分土地分歸被告單獨所有。
三、本件兩造不爭執事項如下：
  (一)兩造共有坐落於高雄縣仁武鄉○○段第212 地號（地目旱、
    面積72平方公尺、使用分區：住宅區）之土地（下稱系爭土
    地），原告甲○○、乙○○、丙○○之應有部分依序為13/7
    2 、10/72 、13/72 （合計原告三人之應有部分為36/72 ，
    持分面積為36平方公尺），被告持分1/2 ，持分面積為36平
    方公尺。
  (二)兩造均同意採原物分割之方式分割系爭土地。
  (三)原告甲○○、乙○○、丙○○等三人同意依序按應有部分13
    /36 、10/36 、13/36 之比例分別共有分割後取得之土地。
  (四)系爭土地之地上現狀及其相鄰土地現狀如下：
  1.原告甲○○所有坐落於同地段第358 地號土地，位在系爭土
    地之西側，與系爭土地相鄰，現為空地。
  2.被告所有坐落於同地段第356 地號土地，現為高雄縣仁武鄉
    文興巷之既成道路用地，且經高雄縣仁武鄉公所劃為計劃道
    路。
  (五)分得如附圖A 所示土地者應補償分得附圖B 所示土地者54,4
    50元。
四、按共有人得隨時請求分割共有物，但因物之使用目的不能分
    割或契約定有不可分割之期限者，不在此限；又共有物之分
    割，依共有人協議之方法行之，分割之方法不能協議者，法
    院得依任何共有人之聲請，以原物分配於各共有人，於原物
    分配有困難時，始得予以變賣，以價金分配於各共有人。民
    法第823 條第1 項、第824 條第2 項分別定有明文。查系爭
    坐落於高雄縣仁武鄉○○段第212 地號，地目旱，面積72平
    方公尺之土地係由原告甲○○、乙○○、丙○○及被告依序
    各按10/72 、13/72 、13/72 及1/2 之應有部分比例分別共
    有，有卷附土地登記謄本為證（見鳳調字卷第6 頁），而依
    其使用目的並非不能分割，兩造間復無不分割之約定，為兩
    造所不爭執，惟其間因附圖A 所示土地究應分歸何人單獨所
    有而迭有爭議，不能達成分割協議，已如前述，是依前開規
    定，原告請求分割系爭土地，洵屬有據，應予准許。
五、本件兩造爭執事項為：(一)系爭土地是否適宜採取原物分割？
    (二)系爭土地若採原物分割，則如附圖A 所示土地宜歸由何人
    取得？又分得附圖A 所示土地者是否應補償分得附圖B 所示
    土地者？若是，則應補償若干金額？。茲分述如下：
  (一)系爭土地是否適宜採取原物分割？
  1.按請求共有物之分割應由法院依民法第824 條命為適當之分
    配，不受當事人主張之拘束，又裁判上定共有物分割之方法
    時，分配原物與變賣之而分配價金，孰為適當，法院本有自
    由裁量之權，均應參酌當事人之聲明、共有物之性質、經濟
    效用及全體共有人利益等公平決之，有最高法院29年上字第
    1792號、49年台上字第2569號判例要旨足資參照。次按直轄
    市、縣（市）（局）政府應視當地實際情形規定建築基地最
    小面積之寬度及深度；建築基地面積畸零狹小不合規定者，
    非與鄰接土地協議調整地形或合併使用，達到規定最小面積
    之寬度及深度，不得建築，建築法第44條定有明文。
  2.經查系爭土地上並無建物，其北側臨文興巷4 米既成道路部
    分面寬3.88公尺、其南側面寬3.05公尺，其東側臨中正路部
    分長26.7公尺，呈南北狹長形狀之事實，業據本院會同地政
    人員履勘現場、測量，有勘驗筆錄、高雄縣仁武地政事務所
    96年10月4 日仁地所二字第0960008818號函附複丈成果圖各
    1 份在卷可稽（見本院卷第33頁、第171 頁）。系爭土地經
    依原告應有部分合計面積36平方公尺、被告應有部分面積36
    平方公尺之比例，原物分割為附圖A 、B 兩筆土地後，該兩
    筆土地之最小寬度、深度均不合於高雄縣畸零地使用自治條
    例第3 條之規定，而無法單獨建築，係屬畸零地之事實，亦
    經高雄縣政府96年10月19日府建管字第0960243376號函釋在
    卷足憑。惟系爭土地得與鄰地即原告甲○○所有坐落於同地
    段第358 地號之空地合併使用，亦有卷附勘驗筆錄、複丈成
    果圖、土地登記謄本各1 份足佐（見本院卷第34頁、第171
    頁、第24頁），是以系爭土地尚非不得進行原物分割。原告
    請求原物分割系爭土地，係屬可採。
  (二)系爭土地若採原物分割，則如附圖A 所示土地宜歸由何人取
    得？又分得附圖A 所示土地者是否應補償分得附圖B 所示土
    地者？若是，則應補償若干金額？
  1.鑑於系爭土地依呈南北狹長地形，為使分割後之土地面寬、
    深度不致於太過狹小，而難以利用，是宜採東西橫向方式，
    按兩造之應有部分比例換算之面積，將系爭土地分割如附圖
    所示A 、B 兩部分。其中附圖A 所示土地西側與原告甲○○
    所有坐落於同地段第358 地號土地、北側與被告所有坐落於
    同地段第356 地號土地相鄰，已如前述，而其中同地段第35
    8 地號土地現為空地，地目建，適於與附圖A 所示土地合併
    使用建築；其中同地段第356 地號土地現為文興巷既成道路
    ，其土地使用分區○道路用地，有高雄縣仁武鄉公所土地使
    用分區證明書1 份及現場照片2 幀為憑（見本院卷第65頁、
    第66頁），是該356 地號土地因現為既成巷道，而無從再與
    附圖A 所示土地合併使用之事實，亦屬明確。揆諸首揭說明
    ，本件附圖A 所示土地僅於與原告甲○○所有，坐落於同地
    段第358 地號土地合併使用時，始能用以建築，是以附圖A
    所示土地應歸由原告三人按其原持分比例維持共有，附圖B
    所示土地則由被告單獨取得，始能發揮系爭土地之最大經濟
    效益。
  2.被告固辯稱：其自民國49年買受系爭土地應有部分1/2 迄今
    ，即以附圖A 所示土地作為倉庫，用以堆置被告經營輪胎修
    理工作需用之物品、器具，而與其他共有人約定分管使用至
    今，自應將附圖A 所示土地分歸被告單獨所有等語，並提出
    原告不爭執其真正之出賣不動產杜絕契1 紙為憑（下稱系爭
    不動產買賣契約，見本院卷第75頁）。但查：
  (1)原告否認兩造就系爭土地有何分管約定，觀諸系爭不動產買
    賣契約文字內容，亦未提及出賣人有何與其他共有人分管系
    爭土地之情事，是被告前開辯解尚乏證據以實其說，而不可
    採，尚難認兩造間有何分管約定存在。又附圖A 所示土地北
    側面寬僅3.88公尺、東側長度僅14公尺、西側長度僅13.62
    公尺，其坐落位置適位在同地段357 地號、358 地號、359
    地號土地與中正路之間，係屬畸零地，倘將附圖A 所示土地
    分歸被告單獨所有，則該土地將因無從與鄰地合併使用而無
    從建築，該土地之經濟效益將因而減損。況據被告已陳明：
    其欲繼續使用附圖A 所示土地堆置經營輪胎行所需使用之輪
    胎、大型器具等語在卷，是以倘將附圖A 所示土地分歸被告
    所有，則同地段第358 地號土地勢將因欠缺對外連接道路而
    成為袋地，致無從申請建築執照建屋使用。故本件倘將附圖
    A 所示土地分由被告單獨取得，不僅有損附圖A 所示土地之
    利用效益，且將導致與其相鄰之358 地號土地使用價值減損
    ，而非妥適。
  (2)又被告所分得如附圖B 所示土地雖因與該土地相鄰之同地段
    第360 地號、362 地號、363 地號土地均已建築房屋，而無
    法與再上開土地合併使用建築，且因上開房屋現均供人居住
    使用中，為免妨礙上開房屋使用人出入通行之權利，亦不適
    宜再於附圖B 所示土地堆置大型輪胎、器具等物品，是以附
    圖B 所示土地除維持空地外，較難作為一般用途使用，致被
    告尚須另覓適當處所堆置上開物品，而受有不利益。然本院
    審酌：被告所受上開使用上之不利益，仍可經由金錢補償方
    式彌補之，且附圖B 所示土地乃與其相鄰之同地段第360 地
    號、362 地號、363 地號土地所有人對外通行必經之地，是
    被告日後仍可依民法第787 條但書規定對鄰地所有人收取償
    金，或出售附圖B 所示土地與上開鄰地所有人之方式實現其
    經濟利益。經本院囑託鑑定人對附圖A 、B 所示土地價格進
    行鑑價結果認為，附圖A 所示土地北側、東側兩面臨路，附
    圖B 所示土地僅東側臨路，是分割後附圖A 所示土地之價值
    略高於附圖B 所示土地價值，故分得附圖A 所示土地者應補
    償附圖B 所示土地價額54,450元，係屬適當，有王明朝不動
    產估價事務所鑑估報告書1 份在卷可按（外放於本院卷證物
    袋），是認分得附圖A 所示土地之原告尚應補償被告54,450
    元始屬妥適。
  (三)綜上所述，為維護系爭土地利用價值及整體經濟效益，本於
    公平原則，爰判決其分割方法如主文第1、2項所示。
六、訴訟費用負擔部分，因各共有人均因系爭土地分割而同受分
    割之利益，故應依兩造之應有部分之比例作為負擔訴訟費用
    之標準，爰判決如主文第3項所示。
據上論結，原告之訴為有理由，依民事訴訟法第81條第2 款、第
85條第1 項前段，判決如主文。
中　　華　　民　　國　　96　　年　　12　　月　　25　　日
                  民事第七庭    法　官　賴文姍
正本係照原本作成。
如不服本判決，應於送達後20日內，向本院提出上訴狀並表明上
訴理由，如於本判決宣示後送達前提起上訴者，應於判決送達後
10日內補提上訴理由書（須附繕本）。
中　　華　　民　　國　　96　　年　　12　　月　　25　　日
                                書記官　李崑良
